【裁判字號】    92,訴,1897
【裁判日期】    920811
【裁判案由】    清償借款
【裁判全文】
臺灣臺中地方法院民事判決  九十二年度訴字第一八九七號
    原      告  三信商業銀行股份有限公司
    法定代理人  丙○○
    訴訟代理人  乙○○
    被      告  甲○○
右當事人間請求清償借款事件，本院判決如左：
    主      文
被告應給付原告新臺幣壹佰參拾陸萬捌仟零貳拾貳元，及自民國九十二年四月十六日
起至清償日止，按年息百分之七點八四計算之利息，暨按上開利率百分之二十計算之
違約金。
訴訟費用由被告負擔。
本判決於原告以新臺幣肆拾陸萬元供擔保後，得假執行。
    事      實
甲、原告方面：
一、聲明：如主文第一項所示，並願供擔保請准為假執行之宣告。
二、陳述：被告於民國（下同）八十六年十一月十四日，邀同訴外人莊彩祝為連帶保
    證人，書立借據向原告借款新臺幣（下同）二百三十萬元，約定借款期限自該日
    起至一○六年十一月十四日止，利率按原告基本放款利率（機動調整，放款當時
    為百分之九．二五）減碼年息百分之一．五五計算，按月平均攤還本息；如未依
    約繳納利息者，即視為全部到期（約定書第五條第一款），另逾期在六個月以內
    者，按上開利率百分之十，逾期超過六個月者，按上開利率百分之二十計付之違
    約金（借據內約款第四條）。並由被告提供不動產為原告設定第一順位抵押權而
    擔保。詎被告自九十年五月十四日起即未依約繳納本息，經原告以拍賣抵押物之
    裁定為執行名義，而聲請對之上開抵押物執行，經鈞院九十二年度執字第二二一
    六號強制執行事件拍賣分配後，尚有本金一百三十六萬八千零二十二元未獲清償
    （利息分配至九十二年四月十五日）。迭經催繳均置之不理，為此爰依消費借貸
    之法律關係，請求被告給付上開金額及利息、違約金（利率按遲延時計算）。
三、證據：提出借據影本乙紙、約定書影本乙紙、本院民事執行處九十二年度執字第
    二二一六號強制執行金額計算書分配表影本乙份及原告銀行對外催收款項明細帳
    影本乙紙為證。
乙、被告方面：
一、聲明：原告之訴及假執行之聲請均駁回。
二、陳述：對於向原告銀行借款，及對於卷附借據、明細表、約定書、分配表等資料
    ，均無爭執。僅稱原告銀行並未降息，利率過高，不應計算違約金，訴訟費用過
    高，且拍賣伊的房屋價金過低。
    理      由
一、本件原告主張，被告於八十六年十一月十四日，邀同訴外人莊彩祝為連帶保證人
    ，書立借據向原告借款二百三十萬元，約定借款期限自該日起至一○六年十一月
    十四日止，利率按原告基本放款利率（機動調整，放款當時為百分之九．二五）
    減碼年息百分之一．五五計算，按月平均攤還本息；如未依約繳納利息者，即視
    為全部到期，另逾期在六個月以內者，按上開利率百分之十，逾期超過六個月者
    ，按上開利率百分之二十計付之違約金。並由被告提供不動產為原告設定第一順
    位抵押權而擔保。詎被告自九十年五月十四日起即未依約繳納本息，經原告以拍
    賣抵押物之裁定為執行名義，而聲請對之上開抵押物執行，經鈞院九十二年度執
    字第二二一六號強制執行事件拍賣分配後，尚有本金一百三十六萬八千零二十二
    元未獲清償（利息分配至九十二年四月十五日）等事實，業據其提出借據影本乙
    紙、約定書影本乙紙、本院民事執行處九十二年度執字第二二一六號強制執行金
    額計算書分配表影本乙份及原告銀行對外催收款項明細帳影本乙紙為證。並為被
    告所不爭執，自堪可認為真實。
二、按「因法律行為而發生債之關係及其內容之變更，除法律另有規定外，應以契約
    為之」（德國民法第三百零五條參照），此即契約原則，此於我國民法雖無明文
    規定（有認為民法第一百五十三條第一項即為此原則之規定），然該規定揭櫫之
    法律基本思想，屬債法之基本原則，此於我國民法上當亦無異論，並為學說及實
    務所確信。蓋於私法自治原則下，個人雖得以自己之意思，形成私法生活關係，
    但債之關係，為債權人與債務人間的法律關係，是債權人得向債務人請求一定給
    付之法律關係（即特定人得對特定人請求一定給付之法律關係，民法第一百九十
    九條參照），若於他方當事人未參與之狀態下，對其發生債之關係或變更債之關
    係，則私法自治成為剝奪他人意思自主之工具，近而牴觸私法自治原則。是以債
    之關係之發生與變更同具重要性，均屬契約自由原則之體現（即締約自由、相對
    人選擇自由、方式自由、內容自由、結束自由、內容變更自由），此即契約成立
    後若就契約之內容，有所變更，且尚未喪失契約之同一性之債務變更契約，亦為
    我國民法契約自由（民法第一百五十三條參照）原則下所承認之概念（註：與學
    說上所謂「更改」（喪失同一性）不同）。然依上所述，契約內容之變更既應以
    契約為之，則即非以單方之意思表示，即可變更原契約之內容，而應經對方當事
    人之同意甚明。本件兩造就借款之利率、違約金、期限、繳款之方式等事實，均
    已約定而載明於借據及約定書內，已如前述。則被告單方面指稱原告未降息，不
    應計算違約金，欲有拘束原告之效力，依上開之說明，自須經原告之同意始可，
    而非被告單方即可為決定，而變更契約內容。至於拍賣金額之決定、訴訟費用之
    多少，均由執行法院或受訴訟法院依據法律規定（強制執行法、民事訴訟法），
    而為裁量，亦與債權人即原告無涉。是以本件原告既未同意降息及不計違約金，
    被告就此亦未能證明；另拍賣金額、訴訟費用之數額，亦與本件無涉。是本件被
    告上開所辯，自無可採。
三、按稱消費借貸者，謂當事人一方移轉金錢或其他代替物之所有權於他方，而約定
    他方以種類、品質、數量相同之物返還之契約。又借用人應於約定期限內，返還
    與借用物種類、品質、數量相同之物。民法第四百七十四條第一項、第四百七十
    八條前段，分別定有明文。本件被告既向原告借貸上開金額，而尚有如主文第一
    項所示之金額尚未清償，且清償期已到期，已如前述。從而，原告依消費借貸契
    約之規定請求被告給付一百三十六萬八千零二十二元，及自九十二年四月十六日
    起至清償日止，按年息百分之七點八四計算之利息，暨按上開利率百分之二十計
    算之違約金，為有理由，應予准許。
四、原告陳明願供擔保請為宣告假執行，經核與規定相符，爰酌定相當之擔保金額予
    以宣告。
五、據上論結，本件原告之訴為有理由，依民事訴訟法第七十八條、第三百九十條第
    二項，判決如主文。
中      華      民      國    九十二    年      八      月      十一    日
                              臺灣臺中地方法院民事第四庭
~B法      官  陳添喜
右為正本係照原本作成
如對本判決上訴，須於判決送達後廿日內向本院提出上訴狀
中      華      民      國    九十二    年      八      月      十二   日
~B法院書記官


司法院資訊處製作；財團法人民間司法改革基金會備份。
